【裁判字號】    98,易,1003
【裁判日期】    990525
【裁判案由】    詐欺
【裁判全文】
臺灣高雄地方法院刑事判決              98年度易字第1003號
公  訴  人  臺灣高雄地方法院檢察署檢察官
被      告  戊○○
選任辯護人  江雍正律師
            蘇勝嘉律師
            吳晉賢律師
上列被告因詐欺案件，經檢察官提起公訴（97年度偵字第23369
號），本院判決如下：
    主  文
戊○○無罪。
    理  由
一、公訴意旨略以：被告戊○○原係高雄縣警察局湖內分局刑事
    組偵查員（現已辦理退休），緣於民國85年間，敦建設股
    份有限公司（下稱敦公司）承攬高雄縣茄萣鄉鄉公所興建
    茄萣鄉大排水溝金興零售市場工程（下稱本件工程），施工
    期間，因發生附近住戶房屋水泥龜裂，而遭當地居民抗爭及
    高雄縣政府勒令停工等事，嗣經高雄縣政府核准復工後，又
    因茄萣鄉鄉長李明朗阻擾復工，且資金不足，時任敦公司
    負責人之己○○遂於87年7 月間將全部工程委由被害人丁○○承作。被害人為求復工，適敦公司副總經理丙○○因與
    被告相識，遂由丙○○出面與被告接觸，共謀解決之道。詎
    被告竟意圖為自己不法之所有，於87年10月間，與被害人、
    丙○○等人相約在高雄縣路竹鄉小騎士速食店談論復工事宜
    時，向被害人佯稱需支付新臺幣（下同）1000萬元公關費疏
    通鄉公所官員及擺平當地黑道人士，始能復工，致使被害人
    陷於錯誤，誤以為被告確欲以該公關費疏通鄉公所相關官員
    及黑道人士，以謀復工，遂於88年農曆春節前夕先經由丙○○轉交100 萬元予被告。被告詐得100 萬元後卻並無疏通鄉
    公所官員及黑道人士情事，反而係由丁○○另行花費150 萬
    元尋求其他管道以便復工。嗣被告得知茄萣鄉鄉公所已同意
    復工後，乃再透過丙○○向丁○○催討餘款。惟丁○○因已
    自行花費150 萬元尋求復工，暨先前已給付被告100 萬元，
    乃主張僅須再給付750 萬元。經被告應允後，乃被害人即以
    敦公司為發票人、簽發面額共計750 萬元之一年期支票數
    紙交付被告。嗣支票到期時，被害人因財務狀況不佳，致全
    數退票，復因被告逼款甚急，雙方乃協議由被告於90年6 月
    8 日將其在本件工程已興建完成之門牌號碼高雄縣茄萣鄉○○路○ 段179 、181 、183 號（下稱系爭建物）及同一工程
    78號建號等4 棟建物所設定之最高限額抵押權（金額合計
    1440萬元），全數無償讓與被告（嗣塗銷78號建號之抵押權
    ），被害人並以本人名義簽發交付面額合計為1440萬元之本
    票與被告，被告即以上開詐術另外取得該抵押權及本票票據
    上權利之財產上利益。後因被告無法支付該750 萬元公關費
    ，被告即向本院聲請查封拍賣上開房屋後，再以低價取得並
    分別讓售與第三人薛吳月春、溫玉華。因認被告涉犯刑法第
    339 條第1 項、第2 項之詐欺取財及詐欺得利罪嫌。
二、按「追訴權時效期間自犯罪成立之日起算。但犯罪行為有繼
    續之狀態者，自行為終了之日起算。」刑法第80條第2 項定
    有明文。經查，本件公訴人認被告涉犯刑法第339 條第1 項
    之詐欺取財罪嫌及同法條第2 項之詐欺得利罪嫌，其犯罪行
    為終了日為90年6 月8 日，故其追訴權時效應自該日起算。
    次查，被告行為後，刑法第80條業於95年7 月1 日起修正施
    行，而刑法詐欺罪名之時效期間，依修正前刑法第80條第1
    項第2 款之規定為10年，依修正後之規定則為20年，比較修
    正前後之規定，自應適用最有利於被告之修正前刑法第80條
    之規定，並依同條第1 項第2 款之規定，認其追訴權時效為
    10年。再查，以本件判決宣示之日之99年5 月25日而言，距
    離90年6 月8 日，亦不過8 年11月又18日，自應認本件追訴
    權之時效尚未完成，先予敘明。
三、又辯護人主張本件起訴事實與被告另案經本院以92年度訴字
    第1548號（以下簡稱另案）判決無罪之事實，應為同一事實
    ，故本件應受該無罪判決之效力所及，而依刑訴訟法第302
    條第1 款，諭知免訴之判決云云。惟查，檢察官於另案起訴
    請求確定是否具有違法性之基本社會事實，係以被告是否該
    當貪污治罪條例第4 條第1 項第2 款之藉勢或藉端勒索財物
    罪之構成要件為中心，而本件檢察官起訴請求確定是否具有
    違法性之基本社會事實，則係以被告是否該當刑法第339 條
    第1 項之詐欺取財罪之構成要件為中心，則本院先前於另案
    中所審理之被告是否有藉勢或藉端勒索財物之基本社會事實
    ，與本案所審理之被告是否有意圖為自己或第三人不法之所
    有，以詐術使人將本人或第三人之物交付以及被告是否有意
    圖為自己或第三人不法之所有，以詐術得財產上不法之利益
    或使第三人得之等基本社會事實間，非特社會事實歧異，即
    法律所賦予之評價亦有不同，應係屬不同之基本社會事實，
    自不能以本院另案業經判決確定為由，逕認本件應為另案判
    決效力所及之同一事實，而應依刑訴訟法第302 條第1 款諭
    知免訴之判決，辯護人前開主張，自屬無據，合先敘明。
四、按被告以外之人於審判外之言詞或書面陳述，除法律有規定
    者外，不得作為證據。按被告以外之人於審判外向法官所為
    之陳述，得為證據。被告以外之人於偵查中向檢察官所為之
    陳述，除顯有不可信之情況者外，得為證據。被告以外之人
    於審判外之陳述，雖不符前四條之規定，而經當事人於審判
    程序同意作為證據，法院審酌該言詞陳述或書面陳述作成時
    之情況，認為適當者，亦得為證據。當事人、代理人或辯護
    人於法院調查證據時，知有第159 條第1 項不得為證據之情
    形，而未於言詞辯論終結前聲明異議者，視為有前項之同意
    。刑事訴訟法第159 條第1 項、第159 條之1 、第159 條之
    5 定有明文。本件後述所引用之證據中，就證人丙○○於另
    案審判中之證述、證人己○○於另案審判中之證述、證人丁○○於另案審判中之證述，為被告以外之人於審判外向法官
    所為之陳述，得為證據；就證人丙○○於另案及本案偵查中
    之證述、證人己○○於另案及本案偵查中之證述、證人丁○○於另案及本案偵查中之證述、證人甲○○另案偵查中之證
    述、證人李陳月娥、胡明華於另案偵查中之證述中，向檢察
    官所為者，為被告以外之人於審判外向檢察官所為之陳述，
    本院審酌該等證述作成時之情況，並無顯不可信之情形，得
    為證據；就證人丙○○於另案偵查中之證述、證人己○○於
    另案偵查中之證述、證人丁○○於另案偵查中之證述、證人
    甲○○另案偵查中之證述，向高雄市調處調查員所為者，則
    因被告、辯護人與檢察官於準備程序中同意作為證據使用，
    且迄於本件言詞辯論終結前，均未據被告、辯護人、檢察官
    聲明異議，本院審酌此等陳述做成時之情形，認為並無關聯
    性明顯過低或其他違法不當之瑕疵，認得採為證據，均合先
    敘明。
五、按犯罪事實應依證據認定之，無證據不得認定犯罪事實；不
    能證明被告犯罪者或其行為不罰者，應諭知無罪之判決，刑
    事訴訟法第154 條第2 項、第301 條第1 項，分別定有明文
    。次按告訴人之告訴，係以使被告受刑事訴追為目的，是其
    陳述是否與事實相符，仍應調查其他證據以資審認，必被害
    人所述被害情形，無瑕疵可指，且就其他方面調查，又與事
    實相符，始足據為有罪判決之基礎；再認定不利於被告之事
    實，須依積極證據，苟積極證據不足為不利於被告事實之認
    定時，即應為有利於被告之認定，更不必有何有利之證據，
    最高法院著有52年臺上字第1300號、30年上字第816 號判例
    ，可資參照。再按刑法第339 條第1 項詐欺罪之成立，以意
    圖為自己或第三人不法所有，以詐術使人將本人或第三人之
    物交付為要件。所謂以詐術使人交付，必須被詐欺人因其詐
    術而陷於錯誤，若其所用方法，不能認為詐術，亦不致使人
    陷於錯誤，即不構成該罪，最高法院81年度台非字第235 號
    判決意旨可資參照，是詐欺罪以行為人自始具有為自己或第
    三人不法所有之意圖及施用詐術使被害人限於錯誤為要件，
    自須根據積極證據加以判斷。
六、公訴意旨認被告涉有刑法第339 條第1 項、第2 項之詐欺取
    財及詐欺得利罪嫌，無非以被告於另案及本案偵查中之供述
    、證人丙○○於另案偵、審中及本案偵查中之證述、證人己○○於另案偵、審中及本案偵查中之證述、證人丁○○於另
    案偵、審中及本案偵查中之證述、證人甲○○另案偵查中之
    證述、證人李陳月娥、胡明華於另案偵查中之證述、茄萣鄉
    大排水溝金興零售市場、停車場新建工程遭受民眾抗爭剪報
    影本1 份、己○○與丁○○簽訂之工程承攬合約書、轉讓契
    約書、協議書影本各1 份、丁○○於萬泰銀行南高雄分行
    5575之6 號帳戶交易明細紀錄影本1 份、高雄縣茄萣鄉○○
    段62、63、64、78建號建物登記謄本影本及上開建物登記異
    動索引各1 份、被告與丁○○等人於90年9 月間在高雄市○○路「尚品咖啡店」見面談話之錄音譯文等證據，資為論據
    。訊據被告固坦承：(1)伊有應證人丙○○之要求代敦公司
    與帶頭抗爭之李發展協調停止抗爭事宜，經李發展同意敦
    公司分期支付650 萬元之金錢作為停止抗爭之代價、(2)於90
    年9 月間與證人丁○○等人在「尚品咖啡店」見面談話討論
    「公關費」問題，(3)亦有自證人丁○○處收受100 萬元、(4)
    另無償受讓證人丁○○以設定於系爭建物之最高限額抵押權
    （金額合計1080萬元）及丁○○以本人名義簽發之面額合計
    為1200萬元之本票等事實，惟堅決否認有何詐欺取財與詐欺
    得利犯行，辯稱：伊前應證人丙○○之要求介入本件工程之
    復工事宜，而代敦公司與帶頭抗爭之案外人李發展協調停
    止抗爭事宜，經李發展同意敦公司分期支付650 萬元之金
    錢作為停止抗爭之代價，不料敦公司僅於88年農曆春節由
    證人丙○○託伊轉交100 萬元與李發展，隨於88年農曆春節
    後復工，卻未再支付李發展任何後續款項，伊因與李發展協
    調時已經向李發展拍胸脯保證敦公司必然支付款項，遂於
    李發展轉向伊要錢時下不了臺，只好以伊自己現有之金錢、
    向友人調借之金錢先支應李發展，大約應付李發展半年後，
    伊已經墊付200 萬元，證人丙○○才拿敦公司所開立、面
    額700 萬元的支票給伊，要伊去調現以償還其本身已代墊款
    項之本利，以及出資供伊墊款之金主之本利，另作為償還出
    資補足敦公司應給李發展之550 萬元欠款之金主之本利惟
    該700 萬元之支票因為票期太長，伊到處調不到錢，最後只
    好先以父親之不動產貸款所得之金錢再陸續支應李發展，而
    把支票存到伊的戶頭裡，後來本件工程完工後，證人丙○○
    告訴伊敦公司要用賣房子的錢來還伊錢，房子卻因價格下
    跌賣不出去，最後是協議由敦公司將系爭建物設定最高限
    額抵押權給證人丁○○，再由證人丁○○轉讓該最高限額
    1080萬元之最高限額抵押權給伊，並開立票面金額1200萬元
    之本票給伊作為執行名義，拍賣系爭建物還錢給伊，但當時
    系爭不動產根本不足清償伊之墊款等語。
  (一)經查，證人丁○○迭次於另案偵查、審理時及於本件偵查、
    審理時均證稱：本件工程原本是敦公司在施工，遭遇民眾
    抗爭而停工，伊於87年7 月間，因證人己○○找伊承攬本件
    工程，而與證人己○○約定，證人蔡茂松應給伊8000萬元之
    工資作為伊接手之代價，伊接手後，地方民眾仍繼續抗爭，
    且係針對伊等語，核與證人己○○於另案偵查中所證，伊於
    86年初承做本件工程，遇到鄉民抗爭，同年5 月高雄縣政府
    勒令停工，至87年2 月經專家鑑定安全無虞才獲得縣政府准
    許復工，但87年3 月新上任的茄萣鄉長要求伊須與居民和解
    始得復工，但伊一直沒有談成，直到87年8 月，伊認識證人
    丁○○後，才於88年1 月29日以8000萬元左右之代價將本件
    工程交由證人丁○○接手，但拖到88年3 月間，鄉公所才准
    許復工等語互可勾稽，並與證人丙○○於本院審理時證稱，
    當初因為敦公司標到本件工程，卻遇到鄉民抗爭，無法繼
    續施作等語大致相符，可知證人丁○○確因敦公司遭遇地
    方居民抗爭後始而接手敦公司所承包之本件工程，然其接
    手後亦非即復工，仍是繼續面對抗爭問題，而直至88年3 月
    間始順利復工，應堪認定。
  (二)次查，證人丁○○復於另案偵查、審理時及本件偵查中均證
    稱：證人己○○、丙○○有跟伊說要支付公關費給地方，讓
    工程順利復工，本來公關費是敦公司要支付的，但是因為
    工地只有伊一人，所以大家都找伊，而當時伊只是營造廠，
    已經花了一半的錢在本件工程，所以如果民眾抗爭無法繼續
    施工，這些錢就白費了，所以當時伊的心態是只要能順利復
    工，不管是誰要的公關費伊都會付，伊不認識也沒見過李發
    展，也沒有答應要給李發展650 萬元，不過伊也不知道證人
    己○○當初有沒有答應李發展，因為證人己○○先答應公關
    費的金額，再交給伊執行，但伊不知道當初還沒開工前，原
    本已經說好敦公司要給誰多少錢，所以證人丙○○當時怎
    麼講，伊就怎麼付錢，伊也沒辦法，因為金額不是伊決定的
    ，後來證人丙○○有說公關費給付的對象是被告，88年農曆
    春節期間，證人丙○○告訴伊要先支付公關費200 萬元才能
    復工，伊就從伊於萬通銀行高雄分行之帳戶內提領200 萬元
    現金，在工地交給證人丙○○，經過好幾個月後，伊才知道
    證人丙○○僅交給被告100 萬元，另外100 萬元竟交給證人
    己○○（己○○此部份所涉詐欺取財犯行，業經本院另以92
    年度易字第1505號判決有罪確定，丙○○此部份所涉詐欺取
    財犯行，則經臺灣高雄地方法院檢察署檢察官以91年度偵字
    第18587 號為緩起訴處分確定）等語，並於本院審理時證稱
    ：公關費是早在伊接手之前就已經談好了，伊不知道談好的
    金額，證人丙○○有跟伊說要提出公關費，金額多少伊現在
    已經不記得，都是照證人丙○○說的來作，伊當時認為，公
    關費早就談好，伊接手後也沒有變，且非付不可，不過當時
    本件工程開出的房屋價格都已經高達每棟一千多萬元，只要
    賣掉一間房子，就夠付公關費，所以希望早日復工，當時任
    何人跟伊要公關費讓伊復工，伊都願意付錢等語，核與證人
    丙○○於另案偵查、審理中及本案偵查、審理中迭次所證：
    當初因為敦公司標到本件工程，卻遇到鄉民抗爭，無法繼
    續施作，伊與帶頭抗爭的李發展協調以650 萬元作為停止抗
    爭的代價，但就一次付清或分期付款之點無法達成共識，商
    調過程中李發展有提及被告，剛好伊也認識被告，伊就去找
    被告幫忙協調，李發展於被告介入協調後同意讓敦公司分
    期支付650 萬元以停止其抗爭，另一方面，當時的負責人即
    證人己○○因為在本件工程所在的茄萣鄉不方便，就找證人
    丁○○接手；伊於李發展同意後，就向公司申請200 萬元，
    當時是向證人丁○○講要拿200 萬元，但實際只經手100 萬
    元透過被告轉交李發展，另外100 萬元交給證人己○○，不
    過這200 萬元實際上是證人丁○○所支出等語大致互可勾稽
    ，足見證人丁○○接手本件工程時敦公司已因遭遇居民抗
    爭活動，而派證人丙○○出面與居民協調，適時證人丙○○
    業經與李發展達成650 萬元之協議，只因敦公司欲分期支
    付，為李發展拒絕，證人丙○○乃轉而求助被告出面，並因
    被告出面與李發展溝通後，而達成協商，而為求工程順利繼
    續開工，敦公司需支付相當金額之公關費乙節既為證人丁○○在接手之時已知悉並認同，則證人丁○○經證人丙○○
    之手交付100 萬元現金與被告之事，既係為解決接手敦公
    司所承包之本件工程，後仍繼續面對抗爭問題不能立即復工
    ，將遭致資金不能收回之損失之危機，而願意支付任何伊認
    為對復工有幫助之人公關費，並且係經其評估總公關費不會
    超過當時本件工程所建房屋之單價後所為之決定，縱其不知
    有李發展之人，亦謂不知李發展已否收受100 萬元云云，亦
    難認其支付100 萬元時，主觀上有何陷於錯誤之情。
  (三)再查，證人丙○○於另案審判中證稱，被告並沒有說要1000
    萬元公關費，在89年底，被告來工地說他已經陸續墊給李發
    展約200 萬元，要伊支付剩餘的公關費，伊就向證人丁○○
    說工程快完工了，其餘的錢應該給李發展，所以才會開票，
    所以才會開立五張1 年期支票，金額伊不確定，是要給被告
    但有包括利息，後來因為公司給被告之支票跳票了，所以將
    證人丁○○的抵押權讓給被告等語，復於本案偵查、審理時
    證稱，房子蓋好以後，當初承諾給李發展的餘額還是要給，
    但因為公司蓋好的房子卻賣不出去，沒有錢給李發展，所以
    證人丁○○就開敦公司的支票，總金額700 萬元，但交付
    日期伊忘記了，交給被告去調現金，當初是因為證人即伊之
    司機歐展宏說李發展有拿到錢，確信被告有自己調現墊款給
    李發展，所以願意開支票供被告調現，這些支票既是工地所
    生的債務，本來敦公司就有要兌現的意思，不過後來房子
    賣不出去，這些支票沒有兌現，至於這700 萬元是以欠李發
    展的550 萬元加上要給被告墊款的利息150 萬元加總而得，
    證人丁○○對這些事情也都知情……最後就把房子交給被告
    去抵付退票款項等語。與證人丁○○先於另案偵查、審理時
    及於本件偵查時證稱：伊發現證人丙○○只交給被告100 萬
    元後不久，被告一直透過證人丙○○來向伊要公關費，希望
    伊再付650 萬元，但可以分次付，伊沒有現金支付，才開敦
    公司的支票約750 萬元，這750 萬元是將原本要付給被告
    的1000萬元扣掉已經給被告的100 萬元，再扣除因為被告未
    積極打點導致自己另外支出150 萬元公關費後，才開750 萬
    元之支票給被告，被告也同意這個金額，後來支票跳票，被
    告又透過證人丙○○來找伊，伊才將設定在系爭建物之抵押
    權轉讓給被告，伊將系爭建物設定抵押權給被告後，證人己○○想要取回系爭建物，竟揚言要對伊及被告提出民事訴訟
    ，伊認為應該要把公關費的數額說清楚，才會去尚品咖啡談
    ，伊認為伊在88年農曆春節付出200 萬元現金，以及自己花
    費打點各界的費用150 萬元，總共花費公關費350 萬元，必
    須要算在被告身上，伊才會說只能再付650 萬元，被告才會
    說伊只要再付6 、7 百萬就可以，當時證人甲○○有陪伊去
    ，為了能幫我討回一些錢，所以證人甲○○有錄音，之所以
    開票又轉讓抵押權給被告，是因為伊認為這些是敦公司當
    初要支付的公關費，所以伊也是開公司的票，跳票後始又轉
    讓抵押權給被告等語；於本院審理時復同證稱：公關費是早
    在伊接手之前就已經談好了，伊不知道談好的金額，證人丙○○有跟伊說要提出公關費，伊就照證人丙○○的意思，開
    敦公司的支票支付公關費，至於金額伊不記得；雖然伊有
    於90年9 月間與被告在「尚品咖啡店」見面談話討論應該還
    被告多少錢的問題，證人甲○○在場，其實伊只是想讓證人
    甲○○知悉伊向他借的錢都花到哪裡去了，並非故意不還他
    錢，而且當時工程已經完工，所以當場並不是質疑被告有沒
    有幫公司疏通復工，而是質疑應該還給被告多少錢，因為本
    來都是證人丙○○與被告接觸，被告雖然當場要伊還600 萬
    ，但是到那時候，伊不論同意與否，都是沒有錢，伊所以約
    被告出來，主要還是要取信證人甲○○，並沒有想要跟被告
    處理錢的事情；系爭建物是因房價下跌賣不出去，本來賣得
    之金錢應該要歸伊所有，但因為敦公司佔住系爭建物沒有
    過戶給伊，伊只好先設定最高限額抵押權，又依照證人丙○○的意思轉讓給被告等語。復有卷附被告所提如附表一所示
    之支票及其退票理由單共5 張（均影本）在卷可佐，則證人
    丙○○證稱此700 萬元就是欠李發展的550 萬元加上要給被
    告籌款時欲支付的利息150 萬元，故開此面額支票給被告去
    調現等語，應非出於無稽！而證人丁○○雖以敦公司為發
    票人開立支票共5 張，總金額為700 萬元，後均於90年5 月
    20日跳票等情，亦堪認定。再證人丁○○就就被告有於收受
    100 萬元後透過證人丙○○繼續向其索取公關費，伊則照證
    人丙○○之意思開立敦公司之支票支付公關費，其後支票
    跳票，又照證人丙○○之意思將其在系爭建物上所設立之最
    高限額抵押權無償轉讓給被告之事件經過，並與證人丙○○
    所述互可勾稽，堪信為真實。另交付被告敦公司之支票、
    轉讓抵押權之緣由部分，證人丁○○所證伊之所以開票又轉
    讓抵押權給被告，是因為伊認為這些是敦公司當初要支付
    的公關費，所以伊也是開公司的票，跳票後又轉讓抵押權給
    被告等語，亦與證人丙○○所證這些支票既是工地所生的債
    務，本來敦公司就有要兌現的意思等語各節互相符合，另
    證人丁○○對尚品咖啡店之會談內容，前後證述均大致相符
    ，亦與卷附之錄音譯文內容一致，則就該錄音譯文內容對照
    證人丁○○上開所證，可知證人丁○○於所開支票均跳票後
    ，在尚品咖啡店內既非爭執被告有無為本件工程疏通，復能
    清楚與被告計算尚欠被告多少公關費，亦可推知證人丁○○
    自知當初開立支票之目的，確係為執行其接手前敦公司已
    經與別人談好之公關費，亦徵證人丁○○與丙○○上開所陳
    互合符節之部分，應可採信。復對照證人丁○○上開所陳自
    知其不知接手敦公司前證人己○○與丙○○到底答應給誰
    多少錢，其接手後錢也是要付，伊當時想開出的房屋價格都
    已經高達每棟一千多萬元，只要賣掉一間房子，就夠付公關
    費，而均照丙○○所說來作等語，可知證人丁○○確實明知
    被告透過證人丙○○索取者即係敦公司的公關費，經其原
    本之盤算仍在其將來獲利之範圍內，本即有給付之意願，故
    開立敦公司名義之支票，敦公司原本有兌現支票之意思
    ，所以跳票後與被告之會談仍以當初盤算之1000萬元為計算
    之上限，與被告約定應給付之公關費金額為600 萬元，之後
    因房屋出售困難，始料未及，證人丁○○才又轉讓抵押權給
    被告，且始終未質疑被告有無為其疏通等情，均堪認定，從
    而證人丁○○開立支票、轉讓抵押權之際，亦難認有何陷於
    錯誤之情。
  (四)復以，證人丁○○雖曾於另案偵查、審理中一再陳述，伊沒
    見過李發展，是到90年農曆春節期間，李發展被人殺死，伊
    才知道有這個人，也沒有答應要給李發展650 萬元，本件工
    程與李發展沒有任何關係，伊與被告沒有任何交情，被告不
    可能如此作，不合常理等語，證人己○○亦一再否認李發展
    有索取本件工程之公關費，證稱本件工程只有地方派系問題
    ，沒有黑道介入問題云云，然證人丁○○亦供陳，伊不知道
    接手敦公司與本件工程之前，敦公司究竟答應要給何人
    多少公關費，業經認定如上，且於另案審理中亦陳稱，伊有
    聽證人己○○說過李發展，但不知道證人己○○是否有答應
    李發展，因為是證人己○○先答應公關費的金額，再交給伊
    執行等語，執之，證人丁○○先謂不知有李發展之人，已難
    置信，自難以其謂不認識李發展、未答應給李發展650 萬元
    等語，遽為被告不利之認定。再就墊款部份，證人丁○○復
    於本院審理時證稱，伊也沒有任何訊息、證據顯示被告沒有
    把錢交給李發展，伊先前說被告不可能幫忙墊款，是憑感覺
    說的，因為伊自己借錢都很困難，不相信還有人願意幫忙代
    墊公關費等語，而被告已出面代敦公司協調李發展等居民
    抗爭之事，既已認定如前，而證人丁○○前所否認被告墊款
    之陳述，認被告不可能會願意先為敦公司代償與李發展而
    遽認被告未代墊金錢給李發展，既純係出於個人臆測之猜測
    之詞，復無法舉證證明，自難據為不利於被告之認定亦明。
  (五)末查，證人丙○○於另案審判中及本案審理中均證稱，李發
    展同意敦公司分期支付650 萬元後，伊即於88年農曆春節
    期間，向公司申請200 萬元，由證人丁○○以自己之現金支
    應，其中100 萬元，伊拿去給被告要他轉交給李發展，之後
    公司就沒有再給李發展錢，到89年底，被告來工地找伊，說
    他已經陸續墊付給李發展200 萬，伊才跟老闆說工地快完工
    了，其餘的錢應該給李發展，所以才會開立總額700 萬元之
    支票共5 張，請被告去幫忙調錢給李發展，因為李發展只收
    現金，不過後來這些支票都跳票了，伊並無訊息可認被告並
    未將與李發展約定之金錢交給李發展，也是因為相信被告確
    實代墊款項，所以才願意開票，伊之所以相信被告確實有代
    墊款項，係因為後來真的沒有人來抗爭，且證人歐展宏也有
    跟伊說李發展確實有拿到錢等語，經核證人歐展宏確於另案
    偵查中具結證稱，李發展是伊的朋友，伊於88年初去李發展
    的哥哥所開的海產店時，李發展曾經私下告訴伊，公司每個
    月都有給他錢等語，可知證人丙○○上開所證透過歐展宏得
    知李發展有拿到錢等語，應可採信。另證人丁○○於另案審
    判中亦不否認伊支付200 萬元後，有順利復工，抗爭也變少
    ，施工比較順利等情，於本院審理時亦供稱，伊於88年春節
    透過證人丙○○轉交現金200 萬元，之後就是開立支票給被
    告，伊與被告前往尚品咖啡會談時，並不質疑被告未為伊疏
    通，只是質疑要付其多少金額等語，足見在證人丙○○交付
    100 萬元予被告後，敦公司或證人丁○○即均未再依約定
    之650 萬元支付任何款項予李發展，卻仍確實獲得停止抗爭
    之效果，而證人丙○○亦透過其司機歐展宏得知李發展已有
    陸續拿到錢等情，則敦公司自知被告已有為本件工程疏通
    ，始於被告前往敦公司要求付款時，未質疑被告所言已先
    自行籌款交付金錢予李發展之事，而逕開票交付被告收執。
    再併觀由證人丙○○之證述所推知之開票時間，係房屋將完
    工前之89年初，而所開支票均跳票之事實，以及卷內中國農
    民銀行屏東分行（九十一）農屏授字第492 號函所附被告父
    親黃自在帳戶之貸款資金流向所示，該帳戶確實於89年5 月
    11日、20日貸款30萬元及75萬元之事實，可知被告辯稱：敦
    公司於88年農曆春節後復工，卻未再支付李發展任何後續
    款項，伊因與李發展協調時已經向李發展拍胸脯保證敦公
    司必然支付款項，遂於李發展轉向伊要錢時下不了臺，只好
    以伊自己現有之金錢、向友人調借之金錢先支應李發展，大
    約應付李發展半年後，伊已經墊付200 萬元，證人丙○○才
    於拿敦公司所開立、面額700 萬元的支票給伊，要伊去調
    現以償還其本身已代墊款項之本利，以及出資供伊墊款之金
    主之本利，另作為償還出資補足敦公司應給李發展之550
    萬元欠款之金主之本利，惟該700 萬元之支票因為票期太長
    ，伊到處調不到錢，最後只好先以父親之不動產貸款所得之
    金錢再陸續支應李發展，而把支票存到伊的戶頭裡等語，自
    非無據，尚可採信！雖證人即李發展之妻、母胡明華、李陳
    月娥於另案偵查中陳稱，李發展生前經濟狀況甚差，死後未
    留下財產，葬禮以奠儀支付云云，然抗爭活動雖係李發展有
    參與其中並帶領居民為之，而以該次抗爭活動參與層次及參
    與人數之多，足可謂是較大型的抗爭活動，縱李發展可出面
    代表抗爭人士與敦公司協商，非謂透過協商達成之利益可
    由李發展獨得，此乃公週可知之事，倘李發展果將取得之利
    益獨吞，必會逃逸無縱，而居民抗爭豈會無疾而終，是縱李
    發展於90年1 月間不幸遭槍殺而生後未留下大筆財物，亦難
    遽推認李發展生未曾自被告處收受任何金錢。從而，被告既
    有依約交付李發展金錢，並使本件工程得以平息抗爭順利復
    工並完工，即已履行伊原先介入協調之承諾，難認被告有何
    施用詐術之行為。縱使經本院依職權調取本院91年度執字第
    1883號強制執行卷宗後，確認證人丁○○與被告最後係由敦
    公司將系爭建物設定共同擔保最高限1080萬元之抵押權給
    證人丁○○，再由證人丁○○於90年6 月8 日將該最高限額
    1080萬元之抵押權轉讓給被告，並開立票面金額1200萬元之
    本票給被告作為取得拍賣抵押執行名義，終因無人應買而由
    被告按底價550 萬元承受視為清償，亦僅能認純係雙方間最
    後解決積欠被告墊款債務之方法，難認被告有何施用詐術之
    行為。
七、綜上所述，本件公訴意旨所憑事證尚無從形成被告有罪論斷
    之確信，本院復查無其他積極確切之證據，足資證明被告確
    有如起訴意旨所載之詐欺取財之犯行，揆諸上開規定及說明
    ，依法自應為被告無罪之諭知。
據上論斷，應依刑事訴訟法第301 條第1 項，判決如主文。
本案經檢察官乙○○到庭執行職務。
中    華    民    國    99    年    5     月    25    日
                  刑事第十四庭  審判長法  官  陳銘珠
                                      法  官  林揚奇
                                      法  官  張凱鑫
上正本證明與原本無誤。
如不服本判決，應於收受送達後10日內向本院提起上訴。
中    華    民    國    99    年    5     月    25    日
                                      書記官  董明惠
附表一
 ┌──┬────┬─────┬────┬──────┬─────┬──────┐
 │編號│票據種類│票據號碼  │發票人  │發票日      │發票金額（│退票日      │
 │    │        │          │        │            │新臺幣）  │            │
 ├──┼────┼─────┼────┼──────┼─────┼──────┤
 │ 1  │支票    │FA0000000 │敦公司│90年3月30日 │150萬元   │90年5月20日 │
 ├──┼────┼─────┼────┼──────┼─────┼──────┤
 │ 2  │支票    │FA0000000 │敦公司│90年3月30日 │100萬元   │90年5月20日 │
 ├──┼────┼─────┼────┼──────┼─────┼──────┤
 │ 3  │支票    │FA0000000 │敦公司│90年5月10日 │50萬元    │90年5月20日 │
 ├──┼────┼─────┼────┼──────┼─────┼──────┤
 │ 4  │支票    │FA0000000 │敦公司│90年5月10日 │50萬元    │90年5月20日 │
 ├──┼────┼─────┼────┼──────┼─────┼──────┤
 │ 5  │支票    │FA0000000 │敦公司│90年5月10日 │350萬元   │90年5月20日 │
 └──┴────┴─────┴────┴──────┴─────┴──────┘

司法院資訊處製作；財團法人民間司法改革基金會備份。
